【裁判字號】    98,訴,579
【裁判日期】    981231
【裁判案由】    清償借款
【裁判全文】
臺灣新竹地方法院民事判決               98年度訴字第579號
原      告  丙○○
被      告  甲○○
訴訟代理人  乙○○
上列當事人間清償借款事件，本院於民國98年12月31日辯論終結
，判決如下：
    主      文
被告應給付原告新臺幣肆佰玖拾陸萬伍仟元。
訴訟費用由被告負擔。
    事實及理由
一、原告主張略以：
（一）兩造為嫂嫂與小叔關係，被告自民國83年起陸續向原告借
      款，迄86年10月中旬因欠款太多未清償，又欲向原告借款
      ，原告未予同意，被告遂表示願將其所有新竹市香山區○
      ○○段692-8、692-3、710、708-14地號等4筆土地（重測
      後為新竹市○○段72、73、137、138地號等4筆土地）應
      有部分各5分之1出賣予原告，惟因系爭土地為農牧用地，
      原告無自耕農身分，依法不得移轉登記，然被告急需資金
      週轉，即先行以抵押借款方式辦理設定，並約定被告如屆
      滿1年未能清償借款，則將系爭4筆土地應有部分出賣予原
      告抵債。故被告先於86年10月18日持系爭4筆土地之抵押
      權設定契約書、買賣契約書至原告住處填寫用印（蓋印被
      告原名「李清錦」），且於同日將抵押權設定契約書送件
      至新竹市地政事務所設定抵押權予原告，同年月20日被告
      再至原告住處簽收發票日86年10月20日、票號LB0000000
      號、金額為新臺幣（下同）280,000元之支票，並當場親
      自書寫內容為「茲收到上列支票（本票）壹張，及現金新
      臺幣肆佰陸拾捌萬伍仟元整，總計新臺幣肆佰玖拾陸萬伍
      仟元整無誤，86 10/20」等語之收據，簽名捺指印後交付
      予原告收執，原告則另填寫借款金額4,965,000元之借據
      交被告簽名用印，被告並於買賣契約書上補蓋其更名後之
      姓名「甲○○」之印鑑章。
（二）總計自83年起至86年10月20日止被告共向原告借款4,965,
      000元。兩造於上開借據約定自設定日起1年為屆滿期，被
      告應無息清償債務，未依限清償時，被告自願無條件視同
      買賣，該抵押物任由原告處理無異議。本件一開始是借貸
      關係，後來因為被告無法還錢，故以買賣方式抵債，惟被
      告不守信用，12年來屢催未果，迄今不但分文未還，且堅
      決拒絕提供印鑑證明等相關文件辦理買賣過戶登記，原告
      百般無奈，只得向法院聲請支付命令等情，並提出抵押權
      設定契約書、土地登記謄本、他項權利證明書、借據、收
      據等件為憑。
（三）對被告答辯之陳述：
    １被告簽名蓋章之借據，其上載明：「無依期限償還時，乙
      方（指被告）自願無條件視同買賣，該抵押物任由甲方（
      即原告）處理無異議」，且被告親自書寫之收據上記載已
      收到總計4,965,000元，事後翻異，並不足採。且被告於
      寄發予原告之存證信函中已承認借款500,000元，抵押權
      設定係由被告主動提供印鑑證明，並非偽造。另買賣契約
      書第3條約定之付款時間實際上是到86年10月20日才同時
      付清，並經雙方蓋章承認，被告憑何指稱原告未交付款項
      ，又被告承認收到500,000元，以及親自簽立之總價款收
      據，又如何自圓其說，收到尾款即證明收到總價款，並再
      附上雙方往來存證信函（98年6月19日新竹南大路郵局第
      63 號、98年6月28日新竹武昌街郵局第1326號、98年6月
      30日新竹武昌街郵局第1334號、98年7月2日新竹武昌街郵
      局第1343號、98年7月7日新竹南大路郵局第號（號碼漏載
      ）、98年7月10日新竹武昌街郵局第1384號）為憑。
    ２被告雖否認收到買賣契約書所載第一期款4,569,000元，
      僅承認收到尾款400,000元（合計價款4,965,000元），且
      一再在買賣契約第3條作文章，實則第一次付款之方法係
      自83年1月起至85年4月30日止，共付款4,565,000元，此
      期間被告急需資金周轉時，屢向原告調現金，原告每次付
      現款時，被告未主動開具收據，原告基於情面，亦不便要
      求開立收據，因兩造係嫂嫂與小叔關係，直至付清尾款即
      86年10月20日，雙方始在買賣契約第3條末端共同蓋章確
      認付款事實，被告同時親筆簽具收到本票280,000元及現
      金4,685,000元無誤之收據交給原告收執為憑，相關文件
      均是被告親自簽章，在此情形下，原告要求被告提供印鑑
      證明書等文件以便辦理土地買賣之所有權應有部分移轉登
      記，屢遭被告拒絕，其自己違約，卻誣指原告違約，其自
      己親自簽章之買賣契約書、借據、收據、抵押權設定契約
      書等文件亦誣指原告涉嫌偽造文書，其答辯內容剛好與事
      實相反。
    ３收據上指紋經鑑定與被告之指紋相符，可證收據真正。買
      賣契約書第4、5條上文字及印文是被告親寫及蓋章的，該
      印文與被告印鑑章印文相符。且抵押權設定登記已經完成
      故無印鑑章不符情事。
    ４地政事務所受理抵押權登記必須附被告之印鑑證明書，且
      印鑑證明書一定是戶政事務所開具，登記完成即無被告所
      謂印鑑不符情事。收據係被告當原告面前親筆書寫，同時
      按指印，經鑑定與被告指紋相符，被告還狡賴稱原告偽造
      。收據載明付款款項，亦經被告親自書寫收到總價款無誤
      並按指印，此即為證據，不容被告否認。茲提出原告之銀
      行存簿資料以資證明付款事實，惟其金額總數，因年代過
      久，有時以現款支付，數額已忘記，如有些微誤差在所難
      免，一切以被告所簽收據為準。
（三）為此聲明：
    １先位聲明：被告應給付原告4,965,000元。訴訟費用由被
      告負擔。
    ２備位聲明：被告應將新竹市○○段72、73、137、138地號
      土地所有權應有部分各5分之1移轉登記予原告。訴訟費用
      由被告負擔。
二、被告則以：
（一）原告係於83年間向被告購買新竹市香山區○○○段692-8
      、692-3、710、708-14地號等4筆土地（重測後為新竹市
      ○○段72、73、137、138地號等4筆土地）應有部分各5分
      之1，雙方並簽訂買賣契約書，約定總價金為4,965,000元
      ，分2期付款，第一期自83年1月起至85年4月30日止原告
      應付款4,565,000元，尾款為400,000元，惟原告僅給付被
      告尾款400,000元，並未給付第一期款4,565,000元。又買
      賣契約書第3條記載親收足訖（不另立收據），則照買賣
      契約書給付，另填寫收據在法律上無效，既然雙方蓋章同
      意訂立買賣契約書，為何原告未照契約書履行。且契約書
      第10條規定，原告未付第一期款時，被告可無條件沒收尾
      款，同時解除契約。又被告提供上開4筆土地設定抵押權
      予原告登記甚久未塗銷，故原告應給付被告自85年4月起
      至清償日止按年息18%計算之利息。
（二）原告所提買賣契約書第4、5條與被告持有之買賣契約書內
      容不符，原告所提出之借據等均涉有偽造文書之嫌，蓋已
      有買賣契約書為何還要寫借據。買賣契約書第3條尾款
      400,000元部分有雙方蓋章，第一期款之末則未蓋章，因
      此原告未交付第一期款，被告證件不能交給原告辦理土地
      所有權應有部分移轉登記。
（三）戶政事務所所領印鑑與地政事務所辦理設定抵押印鑑不符
      ，存有疑點。借據筆跡刑事警察局無法鑑定可見原告偽造
      嫌疑很大。原告主張交付款項應負舉證責任。
（四）原告提出之銀行存簿註記之支出明細才2,655,000元，與
      其主張之4,965,000元不符，足證原告主張非事實。原告
      如有陸續收款，請拿出被告簽名蓋章的收據，否則被告怎
      知每筆款項支付給誰？
（五）故為答辯聲明：１請求駁回原告之訴；２訴訟費用由原告
      負擔。
三、本院之判斷：
（一）原告主張被告自83年間起迄86年10月20日止，陸續向其借
      款4,965,000元，借款期間被告表示願將其所有新竹市香
      山區○○○段692-8、692-3、710、708-14地號等4筆土地
      （重測後為新竹市○○段72、73、137、138地號等4筆土
      地，下稱系爭4筆土地）應有部分各5分之1出賣予原告，
      惟因系爭土地為農牧用地，原告無自耕農身分，依法不得
      移轉登記，然被告急需資金週轉，即於86年10月18日先行
      以抵押借款方式辦理設定，並約定被告如屆滿1年期限未
      能清償借款，則將系爭4筆土地出賣過戶予原告抵債，且
      交付已蓋印「李清錦」（被告更名前之姓名）印文之買賣
      契約書予原告；被告嗣於86年10月20日至原告住處簽收面
      額280,000元之支票，並當場親書收到4,965,000元之收據
      ，且簽名捺印後持交予原告，復於買賣契約書上補蓋「甲
      ○○」之印鑑章併交原告收執，原告則於同日填寫金額為
      4,965,000元之借據交被告簽名用印，詎被告迄今分文未
      還，且拒絕辦理系爭4筆土地所有權應有部分移轉登記等
      情，為被告所否認，辯以：原告係於83年間向被告購買系
      爭4筆土地應有部分各5分之1，雙方並簽訂買賣契約書，
      約定總價金為4,965,000元，分2期付款，第一期自83年1
      月起至85年4月30日止原告應付款4,565,000元，尾款為40
      0,000元，惟原告僅給付被告尾款400,000元，並未給付第
      一期款4,565,000元；依系爭買賣契約書第10條規定，被
      告可無條件沒收尾款400,000元，同時解除契約等語資為
      抗辯。故本件之爭點厥為：1.兩造間之關係為借貸關係抑
      或為買賣關係？2.原告交付被告之金額為4,965,000元，
      抑或400,000元？3.原告得否請求被告給付4,965,000元，
      或得否請求被告將系爭4筆土地移轉登記為原告所有？茲
      分述如下：
（二）兩造間之關係應為借貸關係：
    １原告提出之借據及收據為真正：
      查原告提出有「甲○○」簽名蓋章之借據及收據，被告均
      否認簽名及印文之真正，經本院採集被告之指紋後送鑑定
      ，內政部警政署刑事警察局雖覆以：筆跡鑑定部分，經檢
      視本案囑鑑資料後，發現僅現有資料尚無法鑑定，如有續
      鑑之必要，請再蒐集甲○○日常簽名字跡多件連同原囑鑑
      資料原本彙送本局憑辦；然指紋鑑定部分：所送收據上甲
      ○○所捺指紋，經以指紋特徵點比對法比對結果，與所附
      甲○○指紋卡右拇指指紋相符，有該局98年11月13日刑鑑
      字第0980143828號鑑定書在卷可稽。經提示上開鑑定書詢
      問被告，被告亦對該指印為其捺印表示無意見（見本院98
      年12月3日言詞辯論筆錄）。可見上載「茲收到上列支票
      （本票）壹張，及現金新臺幣肆佰陸拾捌萬伍仟元整，總
      計新臺幣肆佰玖拾陸萬伍仟元整無誤，86 10/20」等字之
      收據應係被告親書出具無疑。至於借據部分，雖因鑑定之
      參考筆跡不足致無法比對，然借據上被告簽名下方處蓋印
      之第二顆「甲○○」圓形印文經本院以肉眼比對，顯與新
      竹市北區戶政事務所98年10月1日竹市北戶字第098000486
      9號函檢送本院之被告印文相符，且被告曾於86年10月18
      日前往新竹市北區戶政事務所申請該圓形印文之印鑑證明
      ，核與原告主張因被告於買賣契約書上蓋印之「李清錦」
      印文非其姓名，故要求被告蓋印與印鑑證明相同之「甲○
      ○」印文等情相符，足認原告主張借據、收據均係被告親
      自簽名用印等情，應該屬實。
    ２次查，原被告間固曾就系爭4筆土地簽訂買賣契約書，此
      有未記載日期之買賣契約書附卷足憑，並為兩造所不爭執
      ，惟查：
      (1)被告於86年10月18日提供系爭4筆土地設定抵押權予原
        告，有原告提出之抵押權設定契約書、土地謄本、他項
        權利證明書等件可證。若兩造就系爭4筆土地係成立買
        賣契約，且依被告所辯原告並未按期於85年4月30日前
        給付第一期款4,565,000元，僅給付「尾款」400,000
        元，而第一期款之金額已達總買賣價金4,965,000元百
        分之90以上，衡諸常情，被告理應會依買賣契約書第10
        條約定，沒收原告已付款項並解除契約，被告捨此而不
        為，竟於上開第一期付款期限屆至1年又5個月後之86年
        10月18日，再提供系爭4筆土地設定抵押權予原告，顯
        然有悖常理，如非被告確實積欠原告款項，實難想像。
      (2)再稽諸上開4,965,000元之借據切結事項欄記載「自設
        定日起1年為屆滿期，被告應無息清償債務，無依期限
        償還時，乙方（指被告）同意將抵押物『視同買賣』，
        該抵押物任由甲方（指原告）處理無異議」等語，核與
        原告主張本件一開始是借貸關係，後來因為被告無法還
        錢，故以買賣方式抵債等情相合，已可證明系爭買賣契
        約書之簽訂係因兩造約定如被告1年後未能還款，則將
        系爭4筆土地出賣予原告抵銷債款，要非兩造原來即有
        買賣系爭4筆土地之意思。佐以系爭借據借款期間記載
        為「自民國83年1月份至86年10月21日止」，亦與系爭
        86年10月20日之收據記載：「茲收到上列支票壹張及現
        金新台幣肆佰陸拾捌萬伍仟元整，總計新台幣肆佰玖拾
        陸萬伍仟元整，無誤」之金額及日期均相符合。並參酌
        被告於收款前2日即86年10月18日已將系爭4筆土地抵押
        權設定申請資料送件至地政事務所，此有抵押權設定契
        約書在卷為憑，應認原告主張兩造間成立借貸關係，確
        屬可採，被告辯稱兩造於83年1月買賣系爭4筆土地並簽
        訂買賣契約書云云，要屬子虛。
    ３系爭買賣契約書違反修正前民法流押禁止之規定而無效：
      按「約定於債權已屆清償期，而未為清償時，抵押物之所
      有權，移屬於抵押權人者，其約定為無效」，96年3月28
      日修正前民法第873條第2項定有明文；惟該抵押權設定契
      約，並不因而無效（最高法院22年上字第3344判例參照）
      ，雖修正後之民法已不禁止流押約定，然依民法物權編施
      行法第1條之規定，本件不適用修正後之規定。準此，依9
      6年3月28日修正前民法規定，流押契約係屬無效之約定，
      然當事人約定之抵押權設定契約部分效力不受影響。查被
      告所簽名蓋章之借據切結事項欄載明：「自設定日起1 年
      為屆滿期，被告應無息清償債務，無依期限償還時，乙方
      （指被告）同意將抵押物『視同買賣』，該抵押物任由甲
      方（指原告）處理無異議」；另抵押權設定契約書之聲請
      登記以外之約定事項欄繕寫「本土地設定為信託擔保抵押
      （非借貸抵押擔保）」；債務清償日期欄則約定為「就各
      個債務分別規定其清償日期（至農地開放買賣可登記為債
      務清償日期）」等語，可知系爭買賣契約書為兩造約定為
      將來被告無法償還借款時，應將系爭4筆土地（即抵押物
      ）出賣並移轉登記予原告，而預先製作之文件，依前開修
      正前民法規定，屬於流押契約至明，是揆諸上開說明，系
      爭買賣契約應屬無效，然抵押權設定契約仍然有效。準此
      ，本件備位聲明請求被告將系爭4筆土地所有權應有部分
      移轉登記予原告，即非足取。
（三）原告應已交付4,965,000元借款予被告：
      按貸與人所提出之借用證（借據）內，如載明所借款額，
      「收訖無訛」者，固可解為貸與人就金錢契約之具備要物
      性，已盡舉證責任。惟於借用人提出反對之主張及為相當
      之「反證」時，該借用證是否具有實質之證據力，亦即其
      內容是否足以證明待證之事實，仍應由法院斟酌全辯論意
      旨及調查證據之結果，依自由心證判斷借貸事實之真偽（
      最高法院85年度台上字第211號判決參照）。查系爭收據
      載有：「茲收到上列支票（本票）壹張，及現金新臺幣肆
      佰陸拾捌萬伍仟元整，總計新臺幣肆佰玖拾陸萬伍仟元整
      無誤，86 10/20」等語，並經內政部警政署刑事警察局鑑
      定其上指紋為被告之指紋，可證該收據確為被告所製作出
      具無訛。況原告於本院提出其曾於83至85年期間多次提領
      現金共計2,655,000元之存摺內頁影本，佐證其領款交付
      予被告之事實，雖其金額未達原告主張之4,965,000元，
      惟83年迄今已有15年之久，原告未能詳記領款時間金額及
      資金來源亦屬常情；參酌被告於86年10月18日提供系爭4
      筆土地設定抵押權予原告，且簽訂買賣契約書，復於2日
      後之86年10月20日簽立金額均為4,965,000元之借據、收
      據之事實，苟被告未欠款達此金額，其豈有出具上開文件
      並同意設定抵押之理。綜上，自應認原告就交付借款4,96
      5,000元已盡舉證責任，揆諸前開判決意旨，被告即應舉
      出反證證明未收到該等款項，惟被告迄言詞辯論終結前均
      無法提出反證，應認原告主張已交付4,965,000元款項予
      被告乙節為可採。
（四）原告得請求被告給付4,965,000元，惟不得請求被告將系
      爭4筆土地移轉登記為原告所有：
      按消費借貸者，謂當事人一方移轉金錢或其他代替物之所
      有權於他方，而約定他方以種類、品質、數量相同之物返
      還之契約，民法第474條第1項定有明文。查兩造間簽訂之
      系爭買賣契約書違反96年3月28日修正前民法第873條第2
      項：「約定於債權已屆清償期，而未為清償時，抵押物之
      所有權，移屬於抵押權人者，其約定為無效」之規定而無
      效，惟兩造間之抵押權設定契約，並不因而無效，準此，
      兩造間應成立抵押借貸關係；且原告業已交付4,965,000
      元借款予被告，從而，原告本於消費借貸之法律關係，請
      求被告清償如主文第1項所示之金額，即無不合，應予准
      許。
四、本件事證已臻明確，兩造其餘主張及攻擊防禦方法與證據，
    經本院斟酌後，與本件判決結果已不生影響，故不一一論列
    ，附此敘明。
五、據上論結，本件原告之訴為有理由，依民事訴訟法第78條，
    判決如主文。
中    華    民    國    98    年    12    月    31    日
                  民事第一庭  法  官  吳靜怡
以上正本係照原本作成。
如對本判決上訴，須於判決送達後20日內向本院提出上訴狀。
中    華    民    國    98    年    12    月    31    日
                              書記官  彭連喜

司法院資訊處製作；財團法人民間司法改革基金會備份。
